臺灣高雄地方法院刑事判決　　　　　　　　　　　　　九十一年度自緝字第三三號
　　自　訴　人　乙○○
　　被　　　告　丁○○
右列被告因詐欺案件，經自訴人提起自訴，甲○判決如左：
    主  文
丁○○無罪。
    理  由
一、自訴意旨略以：被告丁○○與另案被告陳進沖（已由台灣高雄地方法院檢察署檢
    察官以八十七年度偵緝字第三六五號為不起訴處分，並由甲○以八十八年度自字
    第四六八號為不受理判決）共同意圖為自己不法之所有，於民國（下同）八十六
    年一月初向自訴人乙○○表示因將承包台南東帝士科學園區土方工程欠缺押標金
    ，欲向自訴人借款周轉，自訴人乃借予二人新台幣（下同）一百四十五萬元，並
    約定於八十六年二月二十三日清償。待清償期日屆至，被告二人均避不見面。至
    同年七月十二日自訴人始找到被告二人，始知被告二人並無將向自訴人借得款項
    作為承包台南東帝士科學園區土方工程之押標金，而係由被告二人朋分花用。經
    協商後，另案被告陳進沖乃開立到期日為八十六年七月二十五日至八十七年三月
    十五日間、發票人為另案被告陳進沖、金額為十萬及三十萬元之本票九紙，合計
    一百一十萬元；被告丁○○乃開立到期日均為八十六年八月十二日、發票人為被
    告丁○○、金額分別為五萬及三十萬元之本票二紙，合計三十五萬元，即被告二
    人共開立面額為一百四十五萬元之本票十一紙予自訴人以為清償，惟到期後被告
    二人仍拒不清償借款，自訴人始知受騙，因認被告丁○○涉有刑法第三百三十九
    條第一項之詐欺取財罪嫌云云，並提出本票十一紙為證。
二、按犯罪事實應依證據認定之，無證據不得推定其犯罪事實，又不能證明被告犯罪
    者，應諭知無罪之判決，刑事訴訟法第一百五十四條、第三百零一條第一項分別
    定有明文。次按刑法第三百三十九條第一項詐欺罪之成立，以意圖為自己或第三
    人不法所有，以詐術使人將本人或第三人之物交付為要件，所謂以詐術使人交付
    ，必須被詐欺人因其詐術而陷於錯誤，若其所用方法，不能認為詐術，亦不致使
    人陷於錯誤，即不構成該罪。（最高法院四十六年台上字第二六○號判例參照）
    。至於債務人於債之關係成立後，如有未依債之本旨履行民事債務之情形，在一
    般社會經驗上可能之原因甚多，縱令是出於惡意不為履行，苟無足以證明其在債
    之關係發生時，自始即具有不法所有意圖之積極證據，亦僅能令負民事之遲延給
    付責任，依刑事訴訟法第一百五十四條之規定，尚不得據此債信違反之客觀事態
    ，而推定債務人原有詐欺之犯意。
三、本件自訴人指訴被告丁○○涉有前揭詐欺取財之犯行，無非係以另案被告陳進沖
    、被告丁○○並未將借得款項作為承包台南東帝士科學園區土方工程之押標金，
    而係由另案被告陳進沖、被告丁○○二人朋分花用殆盡及被告丁○○、另案被告
    陳進沖所簽發之本票十一紙為據。訊據被告丁○○固坦承有與另案被告陳進沖向
    自訴人調借現金而未償還，並於其後經自訴人找到後簽發前開所述之本票二紙以
    為清償等情不諱，惟堅決否認有何詐欺取財之犯行，辯稱：確實有與陳進沖、丙
    ○○打算承包台南東帝士科學園區土方工程，後因故未承包到；事後有與陳進沖
    、丙○○三人找自訴人和解，由丙○○負責還五萬元，伊負責還三十五萬元，伊
    的部分後由其開二張本票支付，後來因為生意做得不好才沒有還，並無詐欺之意
    思等語（見甲○九十一年十月十六日審判筆錄）。經查，另案被告陳進沖原係向
    自訴人借款一百七十萬元，借款之時係以一張面額二百七十萬元之支票交付自訴
    人以為票貼，由自訴人預扣二十五萬元之利息，實拿一百四十五萬元等情，業經
    另案被告陳進沖於台灣高雄地方法院檢察署八十七年度偵緝字第三六五號偵查時
    證述屬實（見該偵查卷第十一頁），是另案被告陳進沖向自訴人借款時，既係依
    一般借款習慣，有交付支票以供清償等情，則另案被告陳進沖、被告丁○○其後
    縱未能完全清償上開借款，然債務人未依債務本旨履行給付者，依一般社會經驗
    而言，原因非一，其因不可歸責之事由無法給付，或因合法主張抗辯事由而拒絕
    給付，甚至債之關係成立後，始行惡意遲延給付，皆有可能，非必即出於自始無
    意給付之詐欺犯罪一端，尚難以單純債務不履行之狀態，即推定另案被告陳進沖
    、被告丁○○自始即有不法所有之意圖，且係施用詐術，而逕認應以詐欺罪責相
    繩，是被告丁○○於借款之初是否存有詐騙自訴人之不法所有意圖，已非無疑；
    又另案被告陳進沖、被告丁○○係因其後未能提出土方證明及銀行履約保證致無
    法承包到上開所述之土方工程，亦經另案被告陳進沖於前揭偵查卷證述綦詳（見
    前開偵查卷第十九頁背面），而另案被告陳進沖、被告丁○○、證人丙○○確打
    算承包台南東帝士科學園區土方工程，亦經三人於前開偵查卷中證述互核相符（
    見前開偵查卷第二十九、三十頁），顯見另案被告陳進沖、被告丁○○於借款之
    初並非憑空捏造欲承包台南東帝士科學園區土方工程以詐取自訴人之金錢，是被
    告丁○○主觀上並無不法所有之意圖甚明。再另案被告陳進沖、被告丁○○、證
    人丙○○與自訴人已就本件借款一百四十五萬元之事約定由被告丁○○負責還三
    十五萬元、證人丙○○負責還五萬元、另案被告陳進沖則負責償還剩下金額（見
    前開偵查卷第二十九、三十頁及甲○九十一年十月十六日審判筆錄），且另案被
    告陳進沖業已償還二十五萬元，證人丙○○則已還八萬元（其中三萬元為代陳進
    沖還）（見前開偵查卷第三十頁、甲○九十一年十月十六日及十一月六日審判筆
    錄），如另案被告陳進沖及被告丁○○存心詐欺，衡情應不致三人共同商量如何
    償還自訴人之借款；另被告丁○○並已與自訴人達成和解，有和解書一紙附於甲
    ○卷可稽，更益徵被告丁○○於借貸之初應無任何不法所有之意圖。綜上所述，
    被告丁○○上開所辯尚堪採信，本件應僅係單純之民事債務糾葛，難認被告丁○
    ○於借貸之初有何不法所有之意圖及施用詐術之行為，被告丁○○所為核與刑法
    第三百三十九條第一項詐欺取財罪之犯罪構成要件尚屬有間。此外，甲○復查無
    其他積極證據足資認定被告丁○○有何自訴人所指之詐欺犯行，既不能證明被告
    丁○○犯罪，揆諸首揭規定及說明，依法應為無罪判決之諭知。
據上論斷，應依刑事訴訟法第三百四十三條、第三百零一條第一項，判決如主文。
中      華      民      國    九十一    年     十一     月     二十     日
                                  臺灣高雄地方法院刑事第一庭
                                      法  官    官信成
右正本證明與原本無異。
如不服本判決，應於判決送達後十日內，向甲○提出上訴狀。
                                      書記官    黃意雯
中      華      民      國    九十一    年     十一     月     二十     日
